最高法院刑事判決　　　　　　　一○○年度台上字第九五八號
上　訴　人　陳文華
選任辯護人　張永昌律師
　　　　　　陳煜昇律師
上　訴　人　劉文澎
　　　　　　莊起仁
上列上訴人等因違反毒品危害防制條例等罪案件，不服台灣高等
法院高雄分院中華民國九十九年十月二十六日第二審判決（九十
九年度上訴字第九八四號，起訴案號：台灣高雄地方法院檢察署
九十八年度偵字第二０六八二〈原判決誤載為二０六二八〉號）
，提起上訴，本院判決如下：
    主  文
上訴駁回。
    理  由
甲、上訴人陳文華、莊起仁部分：
按刑事訴訟法第三百七十七條規定：上訴於第三審法院，非以判
決違背法令為理由，不得為之。是提起第三審上訴，應以原判決
違背法令為理由，係屬法定要件，如果上訴理由書狀並未依據卷
內訴訟資料，具體指摘原判決不適用何種法則或如何適用不當，
或所指摘原判決違法情事，顯與法律規定得為第三審上訴理由之
違法情形，不相適合時，均應認其上訴為違背法律上之程式，予
以駁回。茲分別論述如下：
一、陳文華、莊起仁違反毒品危害防制條例部分：
本件原審經審理結果，認為上訴人陳文華、莊起仁各有如原判決
附表（下稱附表）一、三所示違反毒品危害防制條例之犯行明確
，因而撤銷第一審關於陳文華、莊起仁有罪部分之判決，改判論
陳文華以販賣第一級及第二級毒品，共六罪，分別處刑如附表一
所示。論莊起仁以共同販賣第一級毒品罪，累犯，處有期徒刑十
二年，及為相關沒收之諭知，已詳敘調查、取捨證據之結果及憑
以認定犯罪事實之心證理由。(一)、陳文華上訴意旨略以：１、依
鈞院九十六年度台上字第五九０六號判決可知，扣押物品目錄表
係針對個案所特定製作，不具例行性之要件，並無證據能力。然
原判決卻謂該扣押物品目錄表具證據能力，有違證據法則。２、
行動電話門號0000000000號並非監聽對象，附表一編號１犯罪時
間亦非在合法監聽期間，依刑事訴訟法第一百五十八條之四規定
，應無證據能力，原審未察，自有判決不備理由及調查職責未盡
之違法。３、依刑事訴訟法第二百零五條之一規定，必要時當以
聲調為鑑定。然法務部調查局（下稱調查局）民國九十九年八月
十八日調科參字第０九九００三八一三一０號聲紋鑑定書與原審
九十九年七月十九日之當庭勘驗過程，均未以陳文華之聲調進行
比對，顯有不當。又上開程序亦非不可另送其他專業機關鑑定，
逕以非專業之當庭播放之勘驗方法遽為不利認定，實有違論理法
則，且於事實未明時，遽認「匿桑」、「你桑」即為陳文華之稱
謂，亦有調查職責未盡之違法。４、原判決理由先認定：「扣得
使用之行動電話高達七具，陳文華確有使用他人門號之可能」，
復謂：「扣案行動電話七具，無證據證明與本案販賣毒品之犯罪
事實有關」，理由顯有矛盾。又陳文華主張行動電話門號000000
0000及0000000000號皆非陳文華所申辦、使用，原審持執廖日雄
、董豐銘、李億倫之證詞，及偵查機關逕行論擬為陳文華通話之
通聯譯文暨無法為聲紋比對之通聯錄音，遽論係陳文華使用，當
有未妥。再者，原審未詳為調查比對扣案行動電話之序號是否與
上揭相關行動電話號碼使用時之行動電話序號一致，遽為陳文華
不利之認定，有調查職責未盡之違誤。５、本案扣案物品未見電
子磅秤及大量毒品，顯與一般販毒者多具備大量毒品、夾鍊袋及
備有電子磅秤之情形有違，原判決遽行認定陳文華有販賣毒品之
犯行，有判決不適用法則及適用不當之違法。６、陳文華僅有一
次販賣第二級毒品之犯行，且其販賣之數量及所得均屬輕微，原
審逕指第一審予以酌減其刑之判決失當，顯有違量刑原則。７、
依附表三所載，陳文華亦有與莊起仁共同販賣海洛因予曾慶雄之
犯行，然原判決主文、理由及論罪欄均未為該次犯行之諭知及論
述，自有判決理由矛盾之違法等語。(二)、莊起仁上訴意旨略稱：
原判決依九十八年五月十五日之監聽譯文認定陳文華與莊起仁共
同販賣海洛因予曾慶雄，然莊起仁並非監聽之對象，且該譯文內
容亦無提及買賣毒品；再者，原判決認定劉文澎販賣毒品予莊起
仁係於九十八年五月底至六月初間，劉文澎對己犯行亦坦承不諱
，如果無訛，莊起仁本是買受人，何以能於同年五月中旬轉為販
毒之人？此外，莊起仁於原審審理時，曾請求傳喚曾慶雄到庭作
證，以釐清莊起仁有無販賣行為，抑或為同儕間之有償轉讓行為
，原審未予調查，自有調查職責未盡之違法云云。惟查：(一)、被
告以外之人於審判外之陳述，雖不符刑事訴訟法第一百五十九條
之一至四之規定，而經當事人於審判程序同意作為證據，法院審
酌該言詞陳述或書面陳述作成時之情況，認為適當者，亦得為證
據；當事人、代理人或辯護人於法院調查證據時，知有第一百五
十九條第一項不得為證據之情形，而未於言詞辯論終結前聲明異
議者，視為有前項之同意。刑事訴訟法第一百五十九條之五定有
明文。原審審理時，陳文華及其辯護人當庭未對警察所製作扣押
物品目錄表之證據能力有所爭執（見原審卷第一０九頁），揆諸
前開規定，自具有證據能力。上訴意旨始指摘該部分證據無證據
能力，並非上訴第三審之適法理由。(二)、第一審法院所核發九十
八年聲監續字第０００四四六號通訊監察書已將行動電話門號00
00000000號列為監察對象，監察期間由九十八年二月二十日至九
十八年三月二十日，附表一編號１所列犯罪時間係在該監察期間
內，亦有上揭通訊監察書影本可查（見偵查報告卷第六十三、六
十四頁），核無不合。上訴意旨爭執該部分並非合法監聽，自非
依據卷內資料執為指摘之合法上訴理由。(三)、證據之取捨及犯罪
事實之認定，乃事實審法院之職權，苟其取捨，不違背經驗法則
或論理法則，不得任意指為違法；又證據之證明力如何，由事實
審法院本於確信自由判斷之，此項自由判斷之職權行使，苟係基
於吾人日常生活之經驗，而未違背客觀上應認為確實之定則，又
已敘述其何以為此判斷之理由者，亦不容漫指為違法，而據為適
法之第三審上訴理由。原判決業已依憑陳文華供認警方在其住處
及後方停車棚處，查扣之海洛因二十三包（驗後淨重合計3.8 公
克）、安非他命十五包（驗後淨重合計1.923 公克）係其所有之
事實，並參酌證人廖日雄、董豐銘、李億倫分別供述以行動電話
與陳文華購買毒品，再聯絡見面交付毒品及金錢之經過等證言，
及卷附陳文華使用行動電話門號0000000000號與廖日雄所持用行
動電話門號0000000000號於九十八年五月十九日、同年二月二十
六日；陳文華使用行動電話門號0000000000號與董豐銘持用之行
動電話門號0000000000號於同年五月三日上午；陳文華使用行動
電話門號0000000000號與李億倫持用行動電話門號0000000000號
於同年五月三日下午、同年五月十一日下午之通訊監察譯文內容
，暨廖日雄、董豐銘、李億倫均有施用毒品之前科，亦各有查詢
表、前科紀錄表在卷可憑，且上揭扣案之毒品，經送請調查局、
高雄市立凱旋醫院鑑驗結果，分別含有第一級毒品海洛因及第二
級毒品甲基安非他命成分，有鑑定書可資佐證等證據資料，為其
認定陳文華有附表一所示販賣海洛因、甲基安非他命犯行之論據
，而以陳文華所辯為卸責之詞，殊無足取，於理由內依憑調查所
得之證據，詳加指駁；並敘明：(1)由同案被告即陳文華之同居女
友蘇招華所證，及同案被告莊起仁於警詢所供，足證陳文華並未
經營茶葉生意，其平日即以「茶」或「茶葉」作為毒品海洛因之
暗語，上開譯文內容所稱之「一斤茶」，確指一小包海洛因無誤
。(2)證人李億倫於第一審雖證稱：毒品係伊請託陳文華順便購買
云云，惟觀諸上開通訊監察譯文所示，均係李億倫主動聯繫陳文
華後，陳文華即邀約李億倫前往其住處，若陳文華係代為順便購
毒，豈有如此特地邀約之理？況李億倫自承不知陳文華係至何處
向何人購毒，亦不知係代其向他人購買或以陳文華自己之毒品交
付等情，因認李億倫係直接向陳文華購買毒品並將金錢交給陳文
華，陳文華並非受託順便代為購買毒品，已臻明瞭，李億倫另為
迴護陳文華之詞，並無可採各情。原判決業已依據調查證據之結
果，說明其取捨各項證據之理由。此屬事實審法院採證認事之職
權判斷，並無違背客觀存在之經驗法則或論理法則。上訴意旨任
意指摘原判決有理由不備、不適用法則及適用不當之違法，並非
合法之上訴第三審理由。又原判決理由記載：警方在陳文華住處
扣得其使用之行動電話多達七具，陳文華確有使用他人門號之可
能等語（見原判決第六頁倒數第二列起）；及扣案行動電話七具
，無證據證明與本案販賣毒品之犯罪事實有關，爰不予宣告沒收
云云（見原判決第三十三頁第十一列起），並無矛盾之處，執以
指摘，亦非合法上訴理由。(四)、所謂依法應於審判期日調查之證
據，係指與待證事實有重要關係，在客觀上顯有調查必要性之證
據而言，故其範圍並非漫無限制，必其證據與判斷待證事實之有
無，具有關連性，得據以推翻原判決所確認之事實，而為不同之
認定，始足當之。若所證明之事項已臻明瞭，自欠缺其調查之必
要性。原審依憑行動電話0000000000、0000000000號之通訊監察
錄音光碟，經當庭播放勘驗結果，認其中譯文所指代號Ａ者之聲
音為操持台語之男性，與陳文華聲音相仿，有勘驗筆錄在卷可查
；再據證人董豐銘、李億倫、廖日雄即上開錄音之通話人，於第
一審分別證稱上開通話錄音係伊分別撥打陳文華行動電話000000
0000、0000000000號所為之通話；復觀之上開通話譯文中，通話
對象均稱呼代號Ａ者為「里桑」或「匿桑」，此核以證人廖日雄
、董豐銘、李億倫、張嘉雯（即莊起仁之妻）、蘇招華即同案被
告（經第一審諭知無罪確定）均不約而同陳稱陳文華之綽號為「
里桑」（或「匿桑」、「你桑」均為日語兄長之同音）等語在卷
。陳文華為上開通話譯文中代號Ａ之人無誤，其確有本件販賣第
一、二級毒品犯行，業據原判決依憑卷證認定明確，待證事實既
臻明瞭，原審未另為其他無益之調查，屬法院調查證據裁量權之
適法行使，究與應於審判期日調查之證據而未予調查之違法情形
有別，自不得執為上訴第三審之理由。(五)、附表三即莊起仁與陳
文華共同販賣海洛因予曾慶雄（綽號外省雄）部分，原判決理由
業已敘明莊起仁於警詢、原審供承依陳文華指示販賣海洛因予曾
慶雄之經過，並參酌卷附曾慶雄持行動電話門號0000000000號與
陳文華持用之行動電話門號0000000000號，於九十八年五月十五
日上午十一時十五分四十六秒之通訊監察譯文內容；以及曾慶雄
確有施用毒品之犯罪前科，有台灣高等法院全國前案簡列表在卷
可憑等證據，認定曾慶雄先以上揭行動電話向陳文華購買海洛因
，再由陳文華指示莊起仁將海洛因交付曾慶雄並收取金錢，莊起
仁確有與陳文華共同販賣海洛因予曾慶雄之犯行。原審因莊起仁
犯罪事證已臻明確，未另為其他無益之調查，此亦屬法院調查證
據裁量權之適法行使，並無上訴意旨所指應於審判期日調查之證
據而未予調查之違法情形。(六)、上揭附表三即陳文華與莊起仁共
同販賣海洛因予曾慶雄部分，公訴人起訴犯罪事實僅記載莊起仁
單獨販賣，並未就陳文華係共同正犯一併提起公訴，第一審及原
審亦未就此部分加以判決。陳文華對於未經原審判決之部分一併
指摘，尤非合法。(七)、量刑之輕重，及是否依刑法第五十九條酌
減其刑，係屬事實審法院得依職權自由裁量之事項，苟於量刑時
，已依行為人之責任為基礎，並斟酌刑法第五十七條各款所列情
狀，而未逾越法定範圍，又未濫用其職權，即不得遽指為違法。
原判決就陳文華所犯附表一編號６所示販賣第二級毒品部分，以
刑法第五十九條所規定犯罪情狀顯可憫恕者，得酌量減輕其刑，
必須犯罪另有特殊之原因與環境，在客觀上足以引起一般同情，
認為即予宣告法定最低度刑尤嫌過重者，始有其適用。修正前毒
品危害防制條例第四條第二項販賣第二級毒品之法定刑為「無期
徒刑或七年以上有期徒刑，得併科新台幣七百萬元以下罰金」，
審酌陳文華販賣第二級毒品之犯行，如量處最低法定刑七年有期
徒刑，尚無足以引起社會上一般人同情之處，因認第一審遽依刑
法第五十九條規定酌減其刑，尚有未當。並審酌陳文華明知毒品
對於人體健康危害至鉅，向為政府嚴令禁絕流通，竟販賣毒品予
他人，不僅戕害他人身心健康，更易因此滋生其他刑事犯罪，嚴
重破壞社會治安，且陳文華犯後未見悔意，及其犯罪之手段、販
賣毒品之數量、生活狀況與智識程度等一切具體情狀，予以綜合
考量，而量處有期徒刑七年二月，既未逾越法定刑度，又未濫用
自由裁量之權限。陳文華上訴意旨，單純就科刑輕重而為爭執，
亦不得執為合法之第三審上訴理由。(八)、其餘上訴意旨，經核亦
係置原判決所為明白論斷於不顧，仍持已為原判決指駁之陳詞再
事爭辯，及對於事實審法院取捨證據與自由判斷證據證明力之職
權行使，並就與判決本旨無關之枝節事項，徒以自己之說詞，任
意指摘，難認已符合首揭法定之第三審上訴要件。其等上訴俱違
背法律上之程式，均應予駁回。
二、陳文華未經許可持有改造手槍部分：
本件原審經審理結果，認為上訴人陳文華未經許可持有改造手槍
及子彈之犯行罪證明確，因認第一審依想像競合犯從一重論陳文
華以非法持有可發射子彈具殺傷力之改造手槍罪，處有期徒刑三
年六月，併科罰金十萬元，及為罰金易服勞役折算標準暨相關從
刑諭知之判決，為無不合，予以維持，駁回陳文華該部分在第二
審之上訴。已詳敘調查、取捨證據之結果及憑以認定犯罪事實之
心證理由。並就陳文華否認犯行之供詞及其所辯各節認非可採，
詳加指駁。陳文華上訴理由除與上揭違反毒品危害防制條例１部
分相同之陳述外，並另稱：(一)、依舉重明輕之法理，承辦人員為
另案扣押時亦應如同附帶扣押之規定，踐行陳報法院之程序，否
則該扣押物無證據能力，原審不察，未宣告該扣案槍、彈不得作
為證據，顯有不當。(二)、原判決未就內政部警政署刑事警察局（
下稱刑事警察局）九十九年九月二十九日刑鑑字第０九九０一二
０四五八號函檢附之鑑定說明係如何具有證據能力，遽採為判決
證據。再者，同局九十八年八月三日刑鑑字第０九八０一００六
五二號鑑驗書內所載之檢驗方法為試射法，原判決卻於理由中論
述性能檢驗法，顯與卷證資料不符而有理由矛盾之違法。又針對
該扣案之改造手槍，刑事警察局未裝填實彈實際試射，僅以該槍
機械性能良好即認有殺傷力，且縱使試射鑑定對持有人具有危險
性，然是否對持有人以外之人亦具危險性之殺傷力，仍非無疑，
原審不察，遽為判決，有判決理由矛盾、不適用法則及適用不當
之違法。(三)、依陳春盤警詢陳述可知，發現槍、彈之停車棚非陳
文華獨自占有，又雖毒品及槍、彈均於停車棚發現，然放置位置
卻有不同，且槍、彈上並無陳文華之指紋反應，若毒品與槍、彈
均為陳文華所有，何以僅承認持有毒品部分？此顯與認罪以求減
輕量刑之常情不符，原審逕認該扣案槍、彈係陳文華所有，顯違
論理及經驗法則。再者，依刑事警察局九十八年十月九日刑紋字
第０九八０一二八九０一號鑑驗書謂「無可資比對之指紋」，其
意應屬與陳文華之指紋不符，原審逕採為論罪證據，有違證據法
則，且有判決不備理由之違法云云。惟查：(一)、刑事訴訟法第一
百五十九條第一項：「被告以外之人於審判外之言詞或書面陳述
，除法律有規定者外，不得作為證據」，其中所謂「法律有規定
者」，係指同法第二百零六條等規定而言（詳第一百五十九條立
法理由）。本件高雄市政府警察局刑事警察大隊送請由檢察官概
括囑託之鑑定機關即刑事警察局，以及原審囑託同局對於扣案槍
枝實施鑑定，該局依刑事訴訟法第二百零八條第一項準用同法第
二百零六條第一項規定，所提出之鑑定書及相關槍枝殺傷力鑑定
說明自均有證據能力。上訴意旨仍就此爭執，自非上訴第三審之
適法理由。(二)、上訴意旨就扣押物品目錄表之證據能力加以爭執
部分，並非可取，業於前揭違反毒品危害防制條例部分敘明，不
再重覆贅述。(三)、槍枝之鑑定，非必以試射為唯一之鑑驗方法，
如依「性能檢驗法」實際操作送鑑槍枝之機械結構與功能，經檢
測後認其結構完整，且擊發功能良好正常，可供擊發適用子彈使
用，而為具殺傷力之研判，茍非其鑑定有未盡確實或欠缺完備情
事，即不得以未經實彈射擊鑑測，遽認其鑑定結果為不可採取。
本件扣案槍枝，經送刑事警察局鑑定，該局採取國內外槍、彈鑑
定領域共同認可之「性能檢測法」鑑定完畢，確認該槍枝具殺傷
力，考量正確、合法及安全等原則，已無再以「動能測試法」實
際進行試射之必要，此有刑事警察局九十八年八月三日刑鑑字第
０九八０一００六五二號鑑驗書；該局九十九年九月二十九日刑
鑑字第０九九０一二０四五八號函及所附槍枝殺傷力鑑定說明在
卷可憑。上開鑑定報告係由負責鑑定之專業人員，憑其智識、經
驗，就槍枝結構、動能判斷其具殺傷力，鑑定結果並無不盡或不
實之情形，上揭改造手槍具殺傷力，已足認定。原審未再為無益
之鑑定，即難謂有調查職權未盡之情形。上訴意旨仍就此爭執，
並非合法上訴理由。(四)、本件因陳文華等人涉嫌販賣毒品，經高
雄市政府警察局報請檢察官許可後，聲請核發搜索票，由第一審
法院核發在案，其案由雖載明為毒品案件，惟警方既在搜索處所
發覺扣案槍、彈，自得依刑事訴訟法第一百五十二條為「另案扣
押」；又警方於搜索完畢後，已檢還搜索票並附送扣押筆錄、扣
押目錄表，向核發法院陳報（見警聲搜卷第十二、十六頁），扣
案槍、彈自得採為證據。上訴意旨未依卷證資料執為指摘，亦非
上訴第三審之適法理由。(五)、證據之取捨及犯罪事實之認定，乃
事實審法院之職權，苟其取捨，不違背經驗法則或論理法則，不
得任意指為違法。原判決綜合證人即陳文華之堂兄陳信男、陳文
華之父陳春盤、陳文華之胞兄陳玉龍供述警方在陳文華住處後方
停車棚，查獲扣案槍、彈及毒品之經過，以及陳文華亦不否認經
警同時查獲扣案之毒品及上開停車棚為其所有，並參酌卷附搜索
票、搜索扣押筆錄、扣押物品目錄表、現場蒐證及相片等證據，
本於推理作用，逐一論證明確；並敘明：扣案槍枝經送鑑定後，
雖均未發現有可資比對之指紋，有刑事警察局鑑驗書附卷可參，
惟一般槍枝之構造及材質本即不易留下指紋，陳文華於藏放前亦
可能先經擦拭，且上開鑑定係查無可資比對之指紋樣本，而非係
槍枝上之指紋與陳文華不符，是扣案槍枝雖未驗出陳文華之指紋
，仍無從據此對陳文華為有利之認定，予以論述、指駁。此屬事
實審法院證據取捨之職權判斷，並無違背客觀存在之經驗法則或
論理法則，不容任意爭執，而資為合法之上訴第三審理由。(六)、
其餘上訴意旨，經核亦係憑持已為原判決指駁之陳詞再事爭辯，
及對於事實審法院取捨證據與自由判斷證據證明力之職權行使，
徒以自己之說詞，任意指摘，難認已符合首揭法定之第三審上訴
要件。陳文華此部分上訴違背法律上之程式，亦應予駁回。
乙、上訴人劉文澎部分：
查第三審上訴書狀，應敘述上訴之理由，其未敘述者，得於提起
上訴後十日內補提理由書於原審法院，已逾上述期間，而於第三
審法院未判決前仍未提出上訴理由書狀者，第三審法院應以判決
駁回之，刑事訴訟法第三百八十二條第一項、第三百九十五條後
段規定甚明。本件上訴人劉文澎因違反毒品危害防制條例案件，
不服原審判決，於九十九年十一月九日提起上訴，並未敘述理由
，迄今逾期已久，於本院未判決前仍未提出，依上開規定，其上
訴自非合法，應予駁回。
據上論結，應依刑事訴訟法第三百九十五條，判決如主文。
中    華    民    國  一○○  年    三    月    三    日
                      最高法院刑事第七庭
                          審判長法官  邵  燕  玲  
                                法官  李  伯  道  
                                法官  孫  增  同  
                                法官  李  嘉  興  
                                法官  吳      燦  
本件正本證明與原本無異
                                      書  記  官  
中    華    民    國  一○○  年    三    月    九    日
                                                      Ｅ